【裁判字號】    98,聲,2718
【裁判日期】    981022
【裁判案由】    聲明異議
【裁判全文】
臺灣臺北地方法院刑事裁定              98年度聲字第2718號
異  議  人
即受刑  人  甲○○
上列聲明異議人因違反毒品危害防制條例案件，對於臺灣臺北地
方法院檢察署檢察官之執行命令（98年度執字第479 號），聲明
異議，本院裁定如下：
    主  文
異議駁回。
    理  由
一、按受刑人或其法定代理人或配偶以檢察官執行之指揮為不當
    者，得向諭知該裁判之法院聲明異議，刑事訴訟法第484 條
    定有明文。次按犯最重本刑為5 年以下有期徒刑以下之刑之
    罪，而受6 個月以下有期徒刑或拘役之宣告者，得以新臺幣
    （下同）1,000元、2,000元或3,000元折算1日，易科罰金。
    但確因不執行所宣告之刑，難收矯正之效，或難以維持法秩
    序者，不在此限，本件聲明異議人即受刑人甲○○行為時之
    刑法第41條第1 項定有明文。準此，有期徒刑或拘役得易科
    罰金之案件，法院所諭知者，僅係易科罰金之折算標準而已
    ，至於是否准予易科罰金，乃賦予執行檢察官有依個案依前
    開法律規定裁量之權能，亦即執行檢察官得考量受刑人如不
    接受有期徒刑或拘役之執行，是否難收矯正之效，或難以維
    持法秩序，以作為其裁量是否准予易科罰金之憑據，非謂受
    刑人一有身體、教育、職業、家庭等諸項事由或暫時無法執
    行，執行檢察官即必然應准予易科罰金。另刑法第41條第1
    項所謂之「難收矯正之效」、「難以維持法秩序」等，均屬
    不確定法律概念，此乃係立法者賦予執行者能依具體個案，
    考量犯罪特性與情節及受刑人個人之特殊事由，據以審酌應
    否准予易科罰金。是以法律賦予執行檢察官此項裁量權，僅
    在發生裁量瑕疵之情況時，法院始有介入審查之必要，合先
    敘明。
二、本件聲明異議意旨略以：受刑人因違反毒品危害防制條例案
    件，經本院97年度簡字第4672號刑事簡易判決判處有期徒刑
    4月，如易科罰金，以1,000元折算1 日確定，受刑人原擬依
    法繳納罰金，但檢察官逕以受刑人另涉他案尚在審理中為由
    ，不准易科罰金，而以98年執字第497 號命令指揮發監執行
    。受刑人若發監執行，則現審理中之案件羈押期限即停止計
    算，檢察官是否故意不准易科罰金，藉以變相使羈押期間延
    長？況現行司法實務上，類似案件檢察官皆一概核准易科罰
    金，受刑人縱有另案審理，與刑法第41條第1 項但書之情形
    亦不相符，且徒增受刑人另案審理時須至臺灣臺北監獄提訊
    及家人探望之困擾，爰依法聲明異議，請求准予異議人易科
    罰金云云。
三、本院查：
  (一)受刑人因違反毒品危害防制條例案件，經本院97年度簡字第
    4672號刑事簡易判決判處有期徒刑4月，如易科罰金，以1,0
    00元折算1 日確定，有上開判決書及臺灣高等法院被告前案
    紀錄表在卷可稽。而受刑人向臺灣臺北地方院檢察署聲請易
    科罰金，經該署檢察官審酌受刑人因施用第二級毒品案件，
    經裁定送觀察勒戒，認無繼續施用毒品之傾向，甫於民國96
    年6 月20日釋放，又旋於97年10月間因再行施用第二級毒品
    為警查獲，顯見受刑人仍有繼續施用毒品之傾向，及受刑人
    於本件判決確定後不久，即夥同多名共犯分持開山刀等凶器
    在街頭隨機強盜，亦見受刑人因施用毒品耗費甚鉅，且無正
    當職業，致其法制觀念淡薄，而有侵害他人生命、身體及財
    產之傾向，而認如不予發監執行所宣告之刑，顯難以收矯正
    之效及維持法秩序，依刑法第41條第1 項但書規定，不准易
    科罰金等情，有臺灣臺北地方院檢察署檢察官98年度執字第
    479 號命令在卷可按，故執行檢察官依受刑人前科及其犯罪
    情狀，如不入監執行難以收矯治之效，乃本其法律所賦與指
    揮刑罰執行職權之行使，對具體個案所為之判斷，據而不准
    受刑人易科罰金，尚難謂有何逾越法律授權、專斷等濫用權
    力之情事。
  (二)又按比例原則固為刑事訴訟法強制處分之指導原則，是所採
    取之方法應有助於目的之達成，本件受刑人幫助逃漏稅捐之
    金額甚高，則准予易科罰金是否能收矯正之效，已屬可議。
    且案件情節是否輕微與所採取之方法能否收矯正之效，本係
    屬二事，應就具體個案判斷，即便案件係屬輕微，惟仍不能
    以易科罰金達矯正之效，則易科罰金即非屬比例原則中所指
    之適當方法。再憲法第7 條所謂之平等原則，並非指絕對、
    機械之形式上平等，而係保障人民在法律上地位之實質平等
    （司法院大法官會議釋字第485 號解釋意旨）。是以檢察官
    就具體個案審酌應否准予易科罰金，係以過往之經驗累積而
    成具體之判斷標準，以落實人民在法律上地位之實質平等，
    若謂所量處之刑度只要符合刑法第41條第1 項前段准予易科
    罰金之要件，皆須准許易科罰金，自與前述憲法上平等原則
    之內涵有違。
  (三)至於，異議人以檢察官故意不准易科罰金，藉以變相使羈押
    期間延長云云，純屬個人意見或臆測之詞；又是否造成受刑
    人於另案審理時，均須至臺灣臺北監獄提訊，及家人前往臺
    灣臺北監獄探望舟車勞頓等情，均非應否准予易科罰金之審
    酌標準，自難執此指其指揮執行為不當。
  (四)綜上所述，本件執行檢察官既已綜合考量各種因素並具體說
    明不准予易科罰金之理由，且未見有逾越法律授權、專斷等
    濫用權力之情事，堪認檢察官駁回受刑人易科罰金之聲請，
    並無違法或不當，本件聲明異議為無理由，應予駁回。
四、據上論斷，應依刑事訴訟法第486條，裁定如主文。
中    華    民    國    98    年    10    月    22    日
                  刑事第十三庭  法  官  陳君鳳
以上正本證明與原本無異。
如不服本裁定，應於送達後5日內向本院提出抗告狀。
                                書記官  楊湘雯
中    華    民    國    98    年    10    月    22    日


司法院資訊處製作；財團法人民間司法改革基金會備份。
